臺灣新北地方法院民事判決　　　　　　 110年度訴字第2190號
原　　　告　聯邦商業銀行股份有限公司

法定代理人　林鴻聯　
訴訟代理人　丁駿華　
　　　　　　楊仁傑　
被　　　告　林嘉羚
訴訟代理人　崔駿武律師
　　　　　　施拔臣律師
上列當事人間請求代位分割共有物事件，經本院於民國110 年10
月13日言詞辯論終結，判決如下：
    主  文
被告與原告之債務人即被代位人林忠誌公同共有如附表一所示之
不動產，應依附表二所示應繼分比例分割為分別共有。
訴訟費用由原告負擔二分之一，餘由被告負擔。
    事實及理由
壹、程序方面：
一、按法定代理人之代理權消滅者，訴訟程序在有法定代理人或
    取得訴訟能力之本人承受其訴訟以前當然停止；承受訴訟人
    於得為承受時，應即為承受之聲明；聲明承受訴訟，應提出
    書狀於受訴法院，由法院送達於他造，民事訴訟法第170 條
    、第175 條第1 項、第176 條分別定有明文。本件原告起訴
    後，法定代理人變更為林鴻聯，並具狀聲明承受訴訟等情，
    此有原告之公司變更登記表、民事承受訴訟聲明狀各1 份在
    卷可稽（見本院卷第23至25頁），核與前揭法條規定相符，
    應予准許。
二、次按請求分割遺產之訴，訴訟標的對於全體繼承人必須合一
    確定，屬固有必要共同訴訟，原應由同意分割之繼承人起訴
    ，並以反對分割之其他繼承人全體為共同被告，當事人適格
    始無欠缺。惟債權人基於民法第242 條規定，代位行使債務
    人之權利，自無再以被代位人（即債務人）為共同被告之餘
    地（最高法院107 年度台上字第92號判決意旨參照）。查原
    告基於債權人之地位，代位其債務人林忠誌提起本件訴訟，
    是其僅列被代位人以外之林鍾罔之其餘繼承人即林嘉羚為被
    告，無當事人不適格之情事，先予敘明。
貳、實體方面：
一、原告主張：原告係林忠誌之債權人，已依法取得執行名義對
    林忠誌之財產為強制執行，因林忠誌無財產可供執行，經鈞
    院核發債權憑證在案。經查如附表所示之不動產（下稱系爭
    遺產）原為被繼承人林鍾罔所有，被繼承人林鍾罔死亡後，
    於104 年9 月16日由林忠誌與被告共同繼承為公同共有。因
    林忠誌怠於行使分割遺產權利，致原告無從就林忠誌繼承上
    開不動產之應繼分持分執行受償，爰依民法第242 條前段之
    規定代位林忠誌，依民法第1164條提起本件分割遺產之訴，
    請求就系爭遺產為裁判分割等語，並聲明：如主文第1 項所
    示。
二、被告則稱：系爭遺產迄今確尚未分割，同意原告請求等語。
三、查原告主張之前揭事實，業據提出與其所述相符之本院109
    年度司執字第123750號債權憑證、林鍾罔除戶戶籍謄本、林
    忠誌及被告戶籍謄本、附表所示不動產登記謄本、財政部北
    區國稅局遺產稅免稅證明書等件為證（見本院110 年度重司
    調字第130 號第11至31頁），且為被告所不爭執，自堪信為
    真實。
四、按債務人怠於行使權利時，債權人因保全債權，得以自己之
    名義，行使其權利；又繼承人有數人時，在分割遺產前，各
    繼承人對於遺產全部為公同共有。繼承人得隨時請求分割遺
    產，民法第242 條前段、第1151條、第1164條前段分別定有
    明文，是繼承人欲終止其間之公同共有關係，惟有以分割遺
    產之方式為之。又於繼承開始後，各繼承人或依遺囑所定分
    配比率，或依法定應繼分，當然繼承被繼承人之財產上一切
    權利義務而成為公同共有，繼承人所繼承者，既僅為財產權
    ，則各繼承人對於遺產之分割請求權，性質上即為具有財產
    價值之權利，繼承人之債權人，於債務人怠於行使其遺產分
    割請求權時，為保全其債權，依民法第242 條代位行使，自
    無不許之理。查，原告之債務人林忠誌對原告負有債務尚未
    清償，嗣系爭遺產經林忠誌與被告繼承後，迄今未能協議分
    割，仍為公同共有，致原告無法就林忠誌可分得之遺產部分
    取償，而系爭遺產並無不能分割之情形，亦無不分割之約定
    ，則原告為保全其對林忠誌之債權，依民法第242 條之規定
    ，代位林忠誌訴請裁判分割系爭遺產，自屬有據。
五、再按繼承人欲終止其間之公同共有關係，惟有以分割遺產之
    方式為之，而公同共有物分割之方法，依民法第830 條第2
    項之規定，按分別共有物分割之規定即以原物分配或變賣分
    割為之。是以，將遺產之公同共有關係終止改為分別共有關
    係，性質上屬於分割遺產方法之一(最高法院82年度台上字
    第748號判決參照)。且裁判分割共有物訴訟，為形式之形成
    訴訟，其事件本質為非訟事件，究依何種方式為適當，法院
    有自由裁量之權，並應斟酌當事人之聲明、共有物之性質、
    經濟效用及全體共有人之利益等情事公平決之，不受當事人
    聲明之拘束，惟應斟酌共有人之利害關係、共有物之性質、
    價格及利用效益等情事，以謀分割方法之公平適當。經本院
    斟酌系爭遺產之共有情形、經濟效用及兩造之利益等情事，
    認為其分割方法應由全體繼承人即被代位人林忠誌與被告按
    應繼分比例即各二分之一分割為分別共有為適當。
六、從而，原告依民法第242 條、第1164條之規定，代位林忠誌
    請求裁判分割系爭遺產，為有理由，應予准許，本院並認應
    將系爭遺產按林忠誌與被告之應繼分比例即各二分之一分割
    為分別共同。
七、末按因共有物分割、經界或其他性質上類似之事件涉訟，由
    敗訴當事人負擔訴訟費用顯失公平者，法院得酌量情形，命
    勝訴之當事人負擔其一部，民事訴訟法第80條之1 定有明文
    。本件分割遺產係因分割共有物而涉訟，且分割共有物之訴
    ，乃形式形成訴訟，法院不受當事人聲明分割方法之拘束，
    故實質上並無所謂何造勝訴、敗訴之問題，亦不因何造起訴
    而有不同。是本件原告代位林忠誌請求分割遺產雖有理由，
    惟原告實係以保全債權為目的而行使林忠誌之遺產分割請求
    權，其與被告均因此互蒙其利，故關於訴訟費用之負擔，應
    依林忠誌與被告之應繼分比例共同分擔，即由原告及被告各
    負擔二分之一，始為公平，爰諭知訴訟費用之負擔如主文第
    2 項所示。
八、訴訟費用負擔之依據：民事訴訟法第80條之1 、第85條第1
    項。
中    華    民    國   110    年    10    月    29    日
                  民事第四庭    法  官  古秋菊
以上正本係照原本作成
如對本判決上訴，須於判決送達後20日內向本院提出上訴狀。
中    華    民    國   110    年    10    月    29    日
                                書記官  蔡叔穎
　
附表一：
┌─┬──┬───────────────┬──────┐
│編│財產│ 所在地或名稱                 │權利範圍    │
│號│種類│                              │（公同共有）│
├─┼──┼───────────────┼──────┤
│01│土地│新北市○○區○○段000地號     │5分之1      │
│  │    │                              │            │
├─┼──┼───────────────┼──────┤
│02│房屋│新北市○○區○○段000 ○號（門│1分之1      │
│  │    │牌號碼：新北市三重區自強路一段│            │
│  │    │160巷3弄7號5樓）              │            │
└─┴──┴───────────────┴──────┘
　
　
附表二：
┌────┬─────┐
│繼承人  │應繼分比例│
│        │          │
├────┼─────┤
│林忠誌  │1/2       │
├────┼─────┤
│林嘉羚  │1/2       │
└────┴─────┘